臺灣臺中地方法院民事判決
110年度婚字第404號
原      告  乙○○  

訴訟代理人  莊慶洲律師
複代理人    吳亞澂律師
被      告  甲○○（NGUYEN THI HOAN）


訴訟代理人  董怡辰律師（法律扶助律師）
上列當事人間請求離婚事件，經本院於民國111年3月18日言詞辯
論終結，判決如下：
    主      文
一、准原告與被告離婚。
二、訴訟費用由被告負擔。
    事實及理由
壹、原告主張：
一、兩造於民國106年2月10日結婚，婚後共同居住於臺中市○○○○
    路0段000巷00弄00號，原告本想兩造互相照顧，並由原告與
    前妻即訴外人黃素香所生之子女扶養，不失為安穩之晚年生
    活。詎料，被告於婚後不久即搬離兩造住處，不定時返家，
    且返家多係為向原告借款，原告要求被告履行同居義務，均
    遭被告置之不理，原告始恍然大悟，被告與原告結婚僅係為
    取得我國身分證，並無與原告長期共同生活、互相照顧之意
    願，兩造已喪失互信基礎，難以繼續維持婚姻關係。
二、又兩造結婚後，原告旋即於106年3月7日以臺中市外埔區之
    居住房地抵押貸款新臺幣（下同）400萬元，其中200萬元借
    款予證人即原告之女甲○○作為創業基金，其餘200萬元分批
    借給被告購買土地、建造房屋並開設咖啡飲料店，被告亦自
    承有向原告借貸，惟被告於108年間染上賭博惡習，竟向債
    權人佯稱原告名下有數筆經濟價值高之土地可以擔保其借款
    ，據此借款得手後進行豪賭，最終血本無歸且債臺高築達數
    百萬元之鉅。被告無力清償後，竟向債權人提供原告或原告
    之子女通訊方式，並表示原告與原告子女會為其清償債務，
    造成眾多債權人電話催討，甚或出言不遜、出言恐嚇，造成
    原告與原告子女不堪其擾。原告初不願連累子女，遂於108
    年6月24日再度以上開房地申請增貸，然仍不足清償被告債
    務，被告繼而要求原告將共有之土地以分割共有物方式，商
    請共有人買下原告持分後，為被告償還債務，雙方更至區公
    所進行調解，最終無法達成買賣價金共識而破局，被告乃要
    求原告轉向民間借貸，原告子女察覺後介入此事並阻止之，
    始免於民間借貸高額利息之苦。此外，被告數度表示債權人
    知悉兩造住處，恐上門追討債務，令原告及其子女心生恐懼
    ，證人即原告之女甲○○因地緣關係為避免債權人對其不利，
    不得已始借予被告20萬元以利其清償在外債務，且多次居於
    被告與債權人之間進行協商，然被告嗣後不思檢討、毫無悔
    意，反而有恃無恐，持續對外宣稱可找原告與原告子女代其
    清償債務，原告若不協助處理，被告便以跳樓等方式脅迫原
    告，致使原告現已年邁仍須繼續工作以替被告清償債務。
三、原告起初確實憐憫被告而協助被告解決債務問題，不料被告
    始終未坦承相告其負債情形，在原告及原告子女數度提供協
    助後，被告仍表示在外有債務急需清償，被告之謊話連篇、
    永無止盡之索取及彷彿無底洞般之債務，令原告身心俱疲。
    再者，被告於111年1月13日開庭結束後特意返家質問原告開
    庭之陳述，一再指摘原告，顯見兩造間如今僅剩互相折磨之
    不堪，兩造婚姻已生破綻且難以回復，未來顯無共營家庭生
    活之可能，任何人處於此情況，均將喪失維繫婚姻之意願。
    爰依民法第1052條第1項第5款、第2項規定訴請離婚等語，
    並聲明：如主文所示。
貳、被告則以：
一、兩造結婚後，被告除因外籍人士居留臺灣相關法規之限制、
    擔任全日看護供作之工作性質等正當理由而未能與原告同住
    外，其餘居留時間、工作休息時間均返家與原告同住，雙方
    共同生活、互相照顧，本件離婚訴訟提起後，被告仍一如往
    常在工作休息時間返家與原告同房居住。
二、被告在108年間尚未取得居留證之居留臺灣期間，因無法外
    出工作，為貼補家用而向在臺灣之友人借款投資越南股票，
    未料股票價格下跌而賠錢，被告復向在臺友人借款集資購買
    越南彩券，然遭越南友人私吞資金而賠錢，因此積欠大約10
    0萬元本金債務及其利息債務，被告深感糊塗，未敢再借款
    ，並告知原告欲憑自己工作所得清償債務，故被告取得居留
    證後，便外出擔任醫院全日看護工作，平均月薪為4萬至6萬
    元，惟因利息債務頗高，故每月僅能先償還利息債務。被告
    利用自己工作收入償債，並未告知或要求原告、原告子女代
    為清償，亦從未將原告及其子女之聯絡方式告知債權人，債
    權人亦未到家中討債、干擾家人生活。
三、109年底時，恰逢被告收入較低，清償利息債務甚為吃力，
    被告始將在外積欠本金約100萬元乙事告訴原告，兩造本即
    感情和睦，原告知悉後主動提出願以名下不動產抵押借款10
    0萬元協助被告一次解決在外債務，待被告日後工作再慢慢
    清償予原告，然最終因該不動產已有借款，無法再借得款項
    而作罷，原告為幫助被告解決債務，繼而欲藉由分割共有土
    地之方式，商請共有人購買原告持分，且至區公所進行分割
    共有物調解，亦因無法達成買賣價金共識而破局。直至110
    年初，原告又主動找經濟能力較佳之原告三女兒協助，原告
    三女兒不喜被告，提出可借款30萬元償債然被告需與原告離
    婚之條件，兩造均不同意，然原告之三女兒再三逼迫原告向
    被告提出離婚，被告甚感寒心，無奈告訴原告倘自己想不開
    ，交代原告將其火化骨灰帶回越南給母親。
四、嗣原告為協助被告還款，再轉向證人即原告之大女兒甲○○、
    二女兒乙○○、訴外人即原告之子廖佳祿求助，被告之最大債
    權人為居住在南投之越南人，被告積欠其本金60萬元，原告
    之上開3名子女原欲與被告前往南投處理債務，於出發前被
    告向債權人說明清償方案，然因債權人認該方案有待商榷，
    被告遂當場讓債權人與證人乙○○互加通訊軟體LINE，由證人
    乙○○與該債權人溝通，最終仍因債權人不同意清償方案，被
    告與上開3名原告子女前往南投處理債務之計畫便做罷。其
    後於110年3月7日，證人甲○○借被告20萬元用以清償居住臺
    中市大甲區之臺灣籍債權人之債務。其餘未清償債務，因債
    權人均同意只償還本金，被告則繼續以自己工作所得陸續償
    還債務，並未動用原告或其子女財產，目前僅剩60萬元本金
    債務尚未償還，預計1年內即得全數清償完畢。
五、此外，原告從未向被告提過離婚，亦不曾表示不願共同生活
    ，故客觀上本件並非任何人置於相同情形均不願維持婚姻，
    並未構成離婚之重大事由，而原告因其子女過度保護或出於
    個人主觀情感左右而強力拆離兩造，原告被迫於110年3月提
    出本件離婚訴訟，令被告甚感驚訝與無奈，被告不同意離婚
    ，且本件無法定離婚事由存在，故原告請求應無理由等語置
    辯。並聲明：原告之訴駁回。　　
參、得心證之理由：
一、按民法第1052條第2項所稱「有前項以外之重大事由，難以
    維持婚姻者」，乃抽象的、概括的離婚事由，係民法親屬編
    於74年修正時，為因應實際需要，參酌各國立法例，導入破
    綻主義思想所增設。但其事由應由夫妻之一方負責者，僅他
    方得請求離婚，是其所採者為消極破綻主義精神，而非積極
    破綻主義。關於是否為難以維持婚姻之重大事由，其判斷標
    準為婚姻是否已生破綻而無回復之希望。而婚姻是否已生破
    綻而無回復之希望，則應依客觀的標準，即難以維持婚姻之
    事實，是否已達於倘處於同一境況，任何人均將喪失維持婚
    姻意欲之程度而定。至於同條但書所規定「難以維持婚姻之
    重大事由應由夫妻之一方負責者，僅他方得請求離婚」，乃
    因如肯定有責配偶之離婚請求，無異承認恣意離婚，破壞婚
    姻秩序，且有背於道義，尤其違反自己清白（clean hands
    ）之法理，有欠公允，同時亦與國民之法感情及倫理觀念不
    合，因而採消極破綻主義。然若夫妻雙方均為有責時，則應
    衡量比較雙方之有責程度，而許責任較輕之一方向應負主要
    責任之他方請求離婚；如雙方責任相同，則雙方均得請求離
    婚，以符合公平（最高法院94年度台上字第2059號、106年
    度台上字第1696號民事判決可資參照）。
二、經查，兩造於106年2月10日結婚，婚後未育有子女，現兩造
    婚姻關係仍存續中之事實，為兩造所不爭執，並有戶籍謄本
    在卷可參，此部分事實應堪認定。至原告請求離婚部分，則
    為被告否認，並以前詞置辯，是本件應審究者厥為：原告請
    求離婚有無理由？申言之，即原告主張之上述事由，是否符
    合民法上開規定？是以下即就原告主張之上開事由認定後，
    再綜合觀察兩造間之婚姻是否已有難以維持婚姻之重大事由
    存在：
㈠、原告主張被告於兩造婚後於越南購置土地、建設房屋、開設
    咖啡廳之花費係由原告以不動產抵押貸款支付，以及原告曾
    欲以不動產增貸之方式籌措款項以償還被告在臺債務，最終
    由證人甲○○、乙○○等人出面協助等情，業據其提出協定書影
    本、證人乙○○與被告之債權人對話錄音光碟暨譯文（見本院
    卷第29、153至169頁）等件為證，並有臺中市外埔區農會檢
    送之外埔區農會授信申請書、授信批覆書、客戶往來帳戶一
    覽表、放款戶資料一覽表、放款歷史交易明細查詢、外埔區
    農會徵信調查表、個人資料表、外埔區農會信用部授信審議
    委員會會議紀錄、外埔區農會不動產調查表、借據等在卷可
    稽（見本院卷第175至205頁），而被告則以上詞置辯。
㈡、經查，證人甲○○於本院審理時證稱略以：兩造在106年2月結
    婚後有同住，惟近2年因被告在外欠債而努力工作還款，所
    以被告來來回回出現在兩造位於臺中市外埔區之住處，且因
    恐被告之債權人上門索討債務，伊等乾脆要被告在外賺錢擔
    任看護，又原告之外埔房屋、土地本無貸款，因為被告之故
    ，原告遂將該房屋、土地貸款400萬元，其中200萬元給伊投
    資，另外200萬元借給被告還債，後來債權人追得很急，原
    告遂於110年3月7日召集伊等兄弟姐妹返回外埔住處協助處
    理，伊當時因原告遭被告擾亂，故表示要協助被告還款，並
    簽署協議書，而簽署協議書之時，伊有將內容念給被告聽，
    當天伊準備20萬元現金並拿至被告擔任看護之豐原醫院交給
    被告之債權人簽收，同時換回被告所簽發之2紙本票，當時
    會這麼急係因被告表示該臺灣債權人要殺被告，伊等原本以
    為這20萬元已處理完，過沒多久，伊胞妹乙○○接到被告另一
    位債權人要求乙○○協助還款，對方提及被告表示原告在外埔
    很有錢，可以找原告索討金錢云云，伊等沒有想到被告在外
    面尚有別的欠款，就沒有辦法再幫忙還債，然被告覺得伊等
    應該要協助清償，再由被告償還款項予原告等人，此外，被
    告因有本件離婚訴訟，返回臺中市外埔區住處之頻率增加，
    返家即與原告吵架，並稱係因伊等姊妹挑撥始有離婚之事，
    伊母親黃素香雖然與原告離婚，然仍住在原告住處，倘被告
    返家，伊胞弟廖祿佳就會請假，因為怕被告在家裡會有狀況
    ，又原告最近情緒崩潰，並稱想要自殺，被告每次提及欠債
    金額均不同，被告只要本件快開庭時，就會返家找原告大小
    聲等語（見本院卷第90至93頁）。
㈢、證人乙○○則具結證稱：被告於兩造婚後原有互相照顧、分擔
    家務，然被告後來在外面擔任看護工作，因此未與原告同住
    ，被告稱在外有賭博、輸錢借高利貸之情事，原告亦有借錢
    給被告，而原告這幾年將不動產抵押借貸400萬元，其中200
    萬元借給甲○○，其他200萬元陸陸續續拿給被告，嗣於110年
    年初因為原告身上已經沒有錢，不知道該怎辦，遂邀集伊等
    兄弟姐妹返家協助處理，當天甲○○拿出20萬元，並請被告簽
    立20萬元本票，該20萬元係伊等拿去被告擔任看護之醫院協
    助被告還款，只希望後續沒有再出現類似情形，後來經過約
    1個月，不同的債權人打電話給伊，伊之通訊方式係被告在
    事先未告知之情形下給的，債權人致電要求伊幫被告償還60
    萬元，被告曾經不止一次稱會有別的債權人打電話到家中索
    討債務，家人均人心惶惶，原告亦曾求助，然見伊等兄弟姐
    妹匆忙趕回家，之後原告就不敢再打電話給伊等求助，現在
    被告會無預警返家，導致廖祿佳要請假回家陪伴原告及黃素
    香，被告曾經威脅原告若錢還不出來會去跳樓，原告真的擔
    心被告在家中跳樓，而原告則因為擔心被告在外之債務，表
    示想要去死，因為造成家中非小之影響，且被告會大吵大鬧
    ，讓附近鄰居、親戚困擾，原告會自責讓晚輩這麼辛苦等語
    （見本院卷第93至95頁）。
㈣、經互核上開證人就原告曾於兩造婚後將其名下不動產設定抵
    押貸款之200萬元提供予被告使用、被告為償還自身債務而
    外出擔任看護、原告於110年初為被告商請上開證人協助處
    理在臺債務及原告因不堪被告在外債務之壓力而有尋死言論
    等情節之證述內容，大致相符，自堪信為真。再參以被告自
    認：原告於兩造結婚時拿出部分抵押貸款提供被告婚後因法
    規而須待在越南1年期間，在越南開設咖啡飲料店之營運資
    金，嗣被告於108年間尚未取得居留證之居留臺灣期間，因
    無法外出工作，為貼補家用而向在臺灣之朋友借款投資越南
    股票，復再向在臺灣之友人借款與越南朋友共同集資購買越
    南彩券，然遭越南朋友私吞資金而賠錢，因而積欠大約100
    萬元本金及其利息債務，被告深感糊塗不慎欠債，且不好意
    思告訴原告，欲憑自己工作所得清償債務，然於109年底因
    收入較低而無力清償在臺債務之利息，遂告知原告，原告獲
    悉後主動提出以不動產抵押借款100萬元協助被告一次解決
    在外債務，待被告日後工作再慢慢清償予原告，然最終因該
    不動產已有借款，無法再借得款項而作罷，原告為幫助被告
    解決債務，繼而欲藉由分割共有土地之方式，商請共有人購
    買原告持分，且至區公所進行分割共有物調解，亦因無法達
    成買賣價金共識而破局，原告最終乃轉向上開證人尋求協助
    等情（見本院卷第117至122頁）。佐以前揭臺中市外埔區農
    會之授信、放款紀錄顯示，原告確於兩造婚後之106年3月7
    日以其所居住之房地設定抵押並向外埔區農會借款400萬元
    ，復於108年6月24日向同一農會申請增貸400萬元，而增貸
    時仍有欠款367萬6000元未償還乙節，此有臺中市外埔區農
    會檢陳之上開資料附卷可考。綜參上情，應足認原告主張其
    確有以房地設定抵押貸款，並將部分款項作為被告開設咖啡
    廳之花費，復於108年間增貸以籌措款項清償被告在臺債務
    ，最終由證人甲○○、乙○○等人出面協助等情為真。至原告主
    張被告之債權人出言恐嚇、被告持續對外宣稱可找原告與原
    告子女代其清償債務等節，則未能舉證以實其說，尚無足採
    。
㈤、本院審酌兩造上開陳述、事證，認被告相對於原告，較未能
    認知雙方作為夫妻於規劃財務上應兼顧當前需要及未來安排
    ，縱被告欲貼補家用，然其事前竟未告知原告，即自行以高
    風險之投資、購買彩券等方式為之，而未能與原告就家庭財
    務需求妥為討論，終致被告需長期外出工作償還債務，原告
    亦因被告之債務壓力憂心不已，傾盡己力協助未果，進而商
    請已成年之子女出面處理，惟原告為此自責不已，甚至有尋
    短之念頭。則兩造間此一關於財務、經濟問題之重大歧異，
    足以妨害兩造婚姻及家庭生活和諧，亦致兩造婚姻產生破綻
    。
㈥、再者，被告固抗辯稱：原告係因子女之因素而被迫於110年3
    月底提出本件離婚訴訟，應命原告到庭陳述以查明原告是否
    有離婚真意等語。查，原告於111年1月13日到庭陳稱：被告
    擔任看護時，有要求伊接送，但是伊很累，因為伊有在上班
    ，早上5、6點就上班，伊為了被告做牛做馬，覺得很難過、
    很想死，今天會請律師就是怕會太難過（原告哭泣），伊想
    要離婚，不想要與被告一起生活，被告一直欺騙伊，伊已經
    借不到錢了，當初有拿土地、房屋做二次增貸，後來沒有辦
    成，被告又去另外找代書，伊因為是民間借貸就不同意，因
    為怕房子都沒了等語（見本院卷第138至139頁），顯見原告
    已因兩造財務問題而喪失對被告之信賴，且有請求離婚之真
    意。又被告於上開庭訊期日後返家對原告表示：「為什麼我
    來這邊你哭的像個小孩，媽媽死掉小孩哭就是這樣，我跟你
    講，你爸爸媽媽死掉你哭這樣子嗎？」「你去法官那你哭這
    樣子，還是現在我死掉了你哭好不好？叫你不要再哭了啦！
    」等語，此有錄音光碟暨譯文可參，足認被告未能以理性態
    度溝通兩造之婚姻問題，亦無法體認原告因兩造上述財務事
    項所致之壓力反應，反以指摘之言詞激化兩造間矛盾、衝突
    ，致雙方情感裂痕益加擴大，終至無法回復之地步。
三、綜上，本院審酌婚姻之締結係以互敬互愛、互信互諒、相互
    扶持之誠摯情感為基礎，以建立圓滿家庭生活為目的。本件
    兩造間存有上述對於財務、溝通等事項之重大歧見，被告雖
    不願離婚，然對於上述問題未能化解衝突，其間關係已形同
    陌路，難有改善之機會，實質上兩造已無法繼續共同生活，
    倘處於同一境況，任何人均將喪失維持婚姻意欲，堪認兩造
    感情破裂，婚姻基礎動搖，顯無回復之望，足認有難以繼續
    維持婚姻之重大事由存在，且被告對於上述導致婚姻破裂之
    重大事由可責程度應較原告為大，故原告依民法第1052條第
    2項規定，訴請離婚，於法有據，應予准許，爰判決如主文
    第一項所示。至原告依民法第1052條第1項第5款之規定訴請
    離婚部分，既本院判決准予兩造離婚如上所述，自無再予審
    酌之必要。
肆、本件事證已臻明確，兩造其餘攻擊或防禦方法及所提證據，
    均與本院心證之形成，不生影響，爰不一一再加以論述，併
    此敘明。 　　
伍、訴訟費用負擔之依據：家事事件法第51條，民事訴訟法第78
    條。
中　　華　　民　　國　　111 　年　　3 　　月　　31　　日
                   家事法庭     法  官　謝珮汝
以上正本係照原本作成。
如對本判決上訴，須於判決送達後20日內向本院提出上訴書狀（
須附繕本），如委任律師提起上訴者，應一併繳納上訴審裁判費
。
中　　華　　民　　國　　111 　年　　3 　　月　　31　　日
                                書記官　劉燕媚